【裁判字號】    97,重上,167
【裁判日期】    990309
【裁判案由】    給付合夥利益
【裁判全文】
臺灣高等法院民事判決                 97年度重上字第167號
上  訴  人  乙○○
訴訟代理人  簡炎申律師
            林光彥律師
被 上 訴人  甲○○
訴訟代理人  林復宏律師
上列當事人間請求給付合夥利益事件，上訴人對於中華民國97年
2月14日臺灣臺北地方法院96年度重訴字第1079號第一審判決提
起上訴，本院於99年2月2日言詞辯論終結，判決如下：
    主  文
原判決關於命上訴人給付部分，及該部分假執行之宣告，暨訴訟
費用之裁判均廢棄。
前開廢棄部分，被上訴人在第一審之訴及假執行之聲請均駁回。
第一、二審訴訟費用由被上訴人負擔。
    事實及理由
一、被上訴人主張：上訴人於民國87年6月間擔任原審共同被告
    慶億建設股份有限公司（下稱慶億公司）負責人期間，就坐
    落臺北縣蘆洲市之慶福大樓合建工程與伊成立隱名合夥契約
    ，約定由伊出資新台幣（下同）1,150萬元及提供技術、負
    責現場施工，所得淨利則由雙方平分，上訴人並以慶億公司
    做為兩造執行合夥業務之機構，由伊提供訴外人高文昌、唐
    忠恕、林永寧擔任慶億公司股東而無須出資，營建事項雖以
    慶億公司出名，仍應服從兩造之合夥運作。嗣慶福大樓於90
    年間興建完成出售，經核算淨利為56,197,484元，伊應分配
    半數即28,097,842元之盈餘，惟上訴人迄未支付，屢經催討
    仍未獲置理。爰依兩造間之隱名合夥契約關係，求為命上訴
    人先給付其中22,895,835元之盈餘，及加計自起訴狀繕本送
    達翌日起算法定遲延利息之判決等語（被上訴人請求慶億公
    司給付上開盈餘款之訴部分，經原審判決駁回後，被上訴人
    未上訴已告確定，不另贅述）。
二、上訴人則以：被上訴人所稱之出資並非隱名合夥出資，實係
    被上訴人基於與慶億公司間股東出資關係所移轉之金錢款項
    ，該款項直接給付慶億公司而成為公司財產，數額僅1,000
    萬元而非被上訴人主張之1,150萬元，伊非上述法律關係之
    當事人。縱認兩造間成立隱名合夥關係，須俟慶福大樓最後
    一戶經法院拍賣完成權利移轉時即95年3月29日方可認定目
    的事業已完成，且合夥事業實際收入為183,474,550元，支
    出為183,622,848元，陷入虧損狀況，無盈餘可供分配等語
    ，資為抗辯。
三、原審判命上訴人應給付被上訴人22,895,835元，及自96年6
    月26日起至清償日止，按年息百分之五計算之利息，駁回上
    訴人對於原審共同被告慶億公司部分之訴。上訴人不服，提
    起上訴，被上訴人就其敗訴部分則未聲明不服。上訴人於本
    院上訴聲明為：(一)原判決不利於上訴人部分廢棄。(二)上開廢
    棄部分，被上訴人在第一審之訴及假執行之聲請均駁回。被
    上訴人於本院答辯聲明為：上訴駁回。
四、被上訴人主張上訴人於87年6月間擔任慶億公司之負責人，
    因慶億公司所營坐落臺北縣蘆洲市之慶福大樓合建工程資金
    短缺，邀其出資，其自87年9月25日起至89年3月3日止陸續
    匯款予上訴人合計1,150萬元，慶福大樓業於89年10月間興
    建完成之事實，已據其提出合建契約書（見原審調解卷第12
    至23頁）、股東往來進出表（見原審調解卷第27頁）、工程
    對價單（見原審卷第21至27頁）、臺北縣工務局建造執照及
    使用執照（見本院卷(一)第128至132頁）為證，堪信此部分事
    實為真實。
五、被上訴人復主張其匯款1,150萬元予上訴人，乃上訴人邀其
    共同承建慶福大樓所為出資，其無償提供施工技術，慶福大
    樓興建完成銷售所得之利潤，雙方平方，其與上訴人間成立
    隱名合夥契約，慶福大樓興建完成銷售後，合夥目的事業已
    完成，其得請求分配盈餘22,895,835元之事實，則為上訴人
    所否認，並以前開情詞置辯。經查：
  (一)稱合夥者，謂二人以上互約出資以經營共同事業之契約。前
    項出資，得為金錢或其他財產權，或以勞務、信用或其他利
    益代之。金錢以外之出資，應估定價額為其出資額。未經估
    定者，以他合夥人之平均出資額視為其出資額。隱名合夥者
    ，謂當事人約定，一方對於他方所經營之事業出資，而分受
    其營業所生之利益，及分擔其所生損失之契約。民法第667
    條、第700條分別定有明文。是合夥所經營之事業，係合夥
    人全體共同之事業。隱名合夥人之出資，其財產權移屬於出
    名營業人，故隱名合夥所經營之事業，則係出名營業人一人
    之事業，非與隱名合夥人共同之事業。
  (二)被上訴人證稱：上訴人於87年3月來找伊，伊曾到工地看過
    ，慶福大樓尚未開始興建，當時慶億公司已經成立，已買得
    三分之一的土地，另外三分之二的土地之合建契約也簽好了
    ，因為一直沒有開工，地主要向慶億公司沒收保證金，所以
    上訴人才來找伊合夥。上訴人曾提出合建土地向銀行貸款2,
    000多萬元及跟地主簽訂的合建契約，開一個帳冊給伊，總
    金額是3,900多萬元，並拿縣政府的建造執照給伊看，伊問
    過建築師說這工地沒有問題，伊才就慶福大樓個案跟上訴人
    合夥。當時雙方約定各出資1,000萬元，不夠的資金上訴人
    會去銀行貸款，伊提供個人之人力及技術的部分不計價，不
    夠的資金上訴人負責調，但伊要負責利息錢。上訴人於88年
    3月份說公司資金不夠，要伊拿出150萬元，伊又匯了150萬
    元到慶億公司，共匯入1,150萬元之資金。伊進入工地之後
    ，所有的工地都是伊負責，並講好把慶福大樓蓋好、賣完就
    要結帳，扣掉開銷，利潤雙方各一半，伊需負責購買土地之
    成本3,900多萬元及貸款利息支出。工地聘請工人時，須經
    伊跟上訴人，甚至慶億公司的人同意，此部分之支出在結算
    時當成本扣除。慶億公司本來都登記好了，因為合夥關係，
    上訴人說為了要報稅，要伊提供四個人做公司的股東，伊就
    提供高文昌、唐忠恕、林永寧三人名義登記為慶億公司的股
    東等語（見本院卷(一)第84至86頁）。慶福大樓興建中支出的
    大部分兩造均有經手，伊也有簽字，慶福大樓完成後，伊與
    上訴人共同經手委託銷售小姐出售等語（見本院卷(二)第45頁
    ）。上訴人則證稱：伊在85年間跟當地地主接洽，其中三分
    之一地主的要賣土地；三分之二地主的不賣土地而要合建，
    且要求合建完成的房屋一樓要分給地主。伊自85年間開始買
    土地，之後申請建造執照，86年間跟地主簽訂合建契約，前
    後花了5,800多萬元，扣掉銀行貸款1,600餘萬元，實際付了
    4,000多萬元。伊於87年間找被上訴人合作，以公司的名義
    來經營，約定各出資2,000萬元，登記的股東一定要能夠向
    銀行貸款，因為被上訴人沒有辦法提出四個名額，只有提出
    高文昌、唐忠恕、林永寧三個人，後來被上訴人說頂多只能
    拿出1,150萬元，伊跟他說沒有關係，伊多出的錢，銀行的
    貸款利息約年息百分之8.9，雙方各出一半。伊找被上訴人
    合作時，興建當中的房子只有慶福大樓，有約定利潤各半。
    伊實際上出的金錢高過於被上訴人，而以被上訴人出資的金
    額，伊亦算一樣的出資金額，超過的部分，則以銀行借款的
    利息計算等語（見本院卷(一)第86頁反面至87頁）。可見上訴
    人係主動找被上訴人合作興建慶福大樓，被上訴人確實出資
    1,150萬元，並同意負擔購地成本及利息支出，上訴人也同
    意以1,150萬元為出資額，並於慶福大樓興建完成銷售後，
    雙方各分得利潤一半，兩造確實有互約出資，共同興建慶福
    大樓出售並分配利潤之意思合致。
  (三)參諸慶福大樓工地現場工程計價均由被上訴人簽名審核、上
    訴人覆核，有被上訴人提出工程計價單可憑（見原審卷第21
    、23至26頁）；另證人即86年間任職慶億公司之會計賴翊均
    （原名賴玉秀）證稱：伊於86年受僱於慶億公司時，公司就
    開始找建案，後來公司買了土地，跟購買土地旁的一群地主
    談合建或向他們買土地，幾年後，公司整地差不多了，要開
    始蓋屋，當時慶億公司的主導者是上訴人，所以找被上訴人
    談了一些合作的細項，合作前，上訴人已拿出好幾千萬元，
    被上訴人是在中間那段拿錢出來，伊負責公司內帳，蘆洲案
    （即慶福大樓）的部分是由公司帳挪出來的，所以變成公司
    的費用比較多，蘆洲案的費用比較少，本來蘆洲案的部分是
    與公司的帳記在一起，因為被上訴人就有些費用不承認，所
    以才會挪出來作一個蘆洲的專案，帳目的記載是根據被上訴
    人及上訴人給的資料記載，當時上訴人與被上訴人是合夥的
    方式，伊以合夥的方式記載，用「股本」科目表示他們投入
    的資金。當時被上訴人來合作時，每個月的報表，伊都請被
    上訴人來公司簽名，被上訴人說報表放在伊這邊，不用簽名
    。房屋的銷售費用企劃是被上訴人請二位小姐過來與上訴人
    商討後，畫了二、三張關於銷售企劃的圖，兩造同意要給那
    二人錢，所以要伊一定要支付他們十萬元等語（見本院卷(一)
    第72至75頁）。顯見慶福大樓興建、出售過程，兩造均參與
    執行，尚非全由上訴人執行該等事務。且就上開事務之執行
    非以上訴人或被上訴人之名義為之，被上訴人亦未將其出資
    財產權移屬於上訴人，而以上訴人之名義經營慶福大樓興建
    及銷售之事業。是上訴人於87年間找被上訴人合作興建慶福
    大樓，雙方各出資1,150萬元，由被上訴人提供人力及技術
    ，負責工地現場監督施作，工程款付款之簽核，而上訴人則
    負責會計、融資、帳務等，共同興建慶福大樓銷售，結算收
    、支後，分配利潤各半。兩造間顯係互約出資，共同經營興
    建及銷售慶福大樓之事務，並分配盈虧，而為合夥契約關係
    ，非被上訴人對於上訴人所經營之事業出資，而分受利益及
    分擔損失之隱名合夥契約。被上訴人主張兩造間為隱名合夥
    契約關係，其為隱名合夥人，尚有誤會。雖兩造於執行合資
    興建慶福大樓出售分配利潤合夥事業時，以慶億公司對外為
    帳務之支出等，被上訴人且提供高文昌、唐忠恕、林永寧三
    人登記為慶億公司之股東，惟此乃兩造為執行合夥事業，而
    以慶億公司名義運作，尚非由上開三人對於慶億公司實際投
    資1,150萬元，抑非被上訴人僅對於慶億公司投資1,150萬元
    ，此觀股東名簿（見本院卷(一)第31頁）登載三人股份各為50
    0萬元，與被上訴人實際出資1,150萬元不符，且該三人不參
    與系爭合夥，而由兩造共同執行合夥事業即明。上訴人抗辯
    其與被上訴人間無合夥關係，而係被上訴人與慶億公司之股
    東出資關係，亦非可採。
  (四)次按合夥因存續期限屆滿、合夥人全體同意解散、合夥之目
    的事業已完成或不能完成者而解散，民法第692條定有明文
    。本件兩造合夥之事業目的為合資建慶福大樓出售並分配利
    潤，則慶福大樓興建完工銷售後，雖兩造就銷售全數房屋時
    點各執一詞，然就合夥目的事業已完成之事實則為兩造所不
    爭執，依前開規定，合夥即應予解散。惟按合夥人於合夥清
    算前，不得請求合夥財產之分析，又合夥解散後，亦必須經
    過清算程序，方能達返還出資或分配利益之最後目的。另合
    夥財產，應先清償合夥債務，其債務未至清償期或在訴訟中
    者，應將其清償所必須之數額，由合夥財產中劃出保留之。
    依前項清償債務，或劃出保留之數額後，其賸餘財產應返還
    各合夥人之出資，民法第682條、第694條、第697條分別定
    有明文。即合夥解散後，應先選任清算人，或由合夥人全體
    清算，先經清算程序，合夥財產於清算完畢，清償合夥債務
    或劃出必需數額後，始能就賸餘財產返還各合夥人之出資及
    應受分配利益之成數（最高法院53年台上字第203號判例參
    照）。故合夥解散後，合夥財產，在未經清算終結確定盈虧
    以前，不得為原來出資或利潤為返還或給付之請求。本件被
    上訴人主張上訴人應給付盈餘22,895,835元，顯係請求合夥
    財產之分析，惟系爭合夥因目的事業已完成，應予解散，依
    法仍應進行清算後，方得請求財產之分析，被上訴人既自認
    系爭合夥未經清算（見本院卷(二)第88頁），則其請求上訴人
    給付盈餘，而為財產之分析，即非有據。況未經清算前，被
    上訴人即片面依其主張之分析方法，認其得分配上開盈餘數
    額，更非無疑。至系爭合夥目的事業完成後，上訴人遲不與
    被上訴人會同結算，被上訴人得依前開規定，請求上訴人就
    合夥財產之支出、收入及計算協同清算釐清，訴請協同辦理
    清算合夥財產，再據以請求合夥財產之分析，附此敘明。
六、綜上所述，被上訴人主張兩造間為隱名合夥契約關係，不足
    採信，被上訴人本於隱名合夥契約之法律關係，請求上訴人
    給付合夥財產盈餘，為無理由，不應准許。其假執行之聲請
    失所附麗，應併予駁回。從而，原審判命上訴人給付被上訴
    人22,895,835元，及自96年6月26日起至清償日止，按年息
    百分之五計算之利息，並為假執行之宣告，自有未洽。上訴
    意旨指摘原判決此部分不當，求予廢棄改判，為有理由。自
    應由本院予以廢棄改判，如主文第二項所示。
七、本件兩造間係約定就慶福大樓合資興建出售以分配利潤，性
    質上為合夥契約關係。系爭合夥因目的事業完成而解散，惟
    未經清算，被上訴人不得請求分配盈餘之事實已明，兩造關
    於系爭合夥之收入、支出為何，應分配之盈餘為何等攻擊防
    禦方法及未經援用之證據，經審酌後核與判決結果不生影響
    ，爰不一一論述，附此敘明。
據上論結，本件上訴為有理由。依民事訴訟法第450條、第78條
，判決如主文。
中    華    民    國    99    年    3     月     9    日
                  民事第十庭
                        審判長法  官  黃豐澤
                              法  官  吳謀焰
                              法  官  林麗玲
正本係照原本作成。
被上訴人如不服本判決，應於收受送達後20日內向本院提出上訴
書狀，其未表明上訴理由者，應於提出上訴後20日內向本院補提
理由書狀（均須按他造當事人之人數附繕本）上訴時應提出委任
律師或具有律師資格之人之委任狀；委任有律師資格者，另應附
具律師資格證書及釋明委任人與受任人有民事訴訟法第466條之1
第1項但書或第2項（詳附註）所定關係之釋明文書影本。
中    華    民    國    99    年    3     月    9     日
                              書記官  陶美玲
附註：
民事訴訟法第466條之1（第1項、第2項）：
對於第二審判決上訴，上訴人應委任律師為訴訟代理人。但上訴
人或其他法定代理人具有律師資格者，不在此限。
上訴人之配偶、三親等內之血親、二親等內之姻親，或上訴人為
法人、中央或地方機關時，其所屬專任人員具有律師資格並經法
院認為適當者，亦得為第三審訴訟代理人。

司法院資訊處製作；財團法人民間司法改革基金會備份。
